臺灣臺東地方法院民事判決
                                     109年度原訴字第25號
原      告  孫月裡  
訴訟代理人  楊昌峻  


被      告  鄭惠月  

訴訟代理人  林春花  
被      告  鄭英清  
            鄭金褘  

            鄭信天  
            郭文傑  
            郭文慶  
            郭明玉  
兼上二人
訴訟代理人  郭雲蔧  
被      告  鄭主    
兼上一人
訴訟代理人  鄭梅芳  

上列當事人間請求分割共有物事件，本院於中華民國110年3月24
日言詞辯論終結，判決如下：
    主      文
被告郭明玉、郭雲蔧、郭文傑、郭文慶應就其被繼承人鄭金生所
有坐落臺東縣○○鄉○○○段○○○地號土地應有部分三十分之
一辦理繼承登記。
兩造共有坐落臺東縣○○鄉○○○段○○○地號土地，應予變價
分割，所得價金由兩造按附表應有部分比例分別取得，其中被告
郭明玉、郭雲蔧、郭文傑、郭文慶為公共同有。
訴訟費用由兩造按附表訴訟費用分擔欄所示負擔。
    事實及理由
壹、程序部分：
    本件被告鄭英清、鄭主、鄭金禕、鄭信天、鄭梅芳、郭明玉
    、郭雲蔧、郭文傑、郭文慶（下稱鄭英清等9人）經合法通
    知未於言詞辯論期日到場，核無民事訴訟法第386條各款所
    列情形，爰依原告聲請，由其一造辯論而為判決。
貳、實體部分：
一、原告主張：坐落臺東縣○○鄉○○○段000地號土地（面積：1748
    .23平方公尺，下稱系爭土地）現登記為其與被告鄭主、鄭
    英清、鄭惠月、鄭金禕、鄭信天、鄭梅芳及鄭金生（已歿，
    繼承人為被告郭明玉、郭雲蔧、郭文傑、郭文慶，下稱被告
    郭明玉等4人）所有，共有人之權利範圍如附表應有部分欄
    所示，因被告郭明玉等4人就被繼承人鄭金生所遺之系爭土
    地，迄今未辦理繼承登記，無從為處分行為，爰請求其等就
    系爭土地應有部分三十分之一辦理繼承登記。又系爭土地無
    不能分割或訂有不分割期限之約定，因兩造無法達成分割之
    協議，縱經本院調解，亦調解不成立而不能協議分割，故請
    求裁判分割。茲因系爭土地如採原物分割方式平均分配予全
    體共有人，各共有人所得面積甚小，且共有土地未臨道路，
    無法各自申請建築使用，顯無從採原物分割，是變賣分割而
    以價金按應有部分比例分配於共有人，應係最符合全體共有
    人利益之分割方法。爰依民法第823條第1項及第824條第2項
    之規定請求裁判分割等語。並聲明：㈠如主文第1項所示；㈡
    兩造共有之系爭土地，應變價分割，由兩造按應有部分比例
    分配價金。
二、被告答辯：
  ㈠鄭英清等9人，均經本院合法通知，均未於言詞辯論期日到場
    ，亦未提出任何書狀作何聲明或陳述。
  ㈡被告鄭惠月則以：同意分割，分割方式讓伊取得價金補償即
    可，同意變價分割。
三、本院之判斷：
  ㈠按共有物之分割，性質上為處分行為，依民法第759條規定，
    不動產所有權之共有人死亡者，在其繼承人未經辦理繼承登
    記以前，不得請求分割共有物。為求訴訟經濟起見，可許原
    告就請求繼承登記及分割共有物之訴合併提起，即以一訴請
    求該死亡之共有人之繼承人辦理繼承登記，並請求該繼承人
    於辦理繼承登記後，與原告及其餘共有人分割共有之不動產
    （最高法院69年台上字第1134號判例、最高法院70年度第2
    次民事庭會議決議(二)參照）。
  ㈡次按各共有人，除法令另有規定外，得隨時請求分割共有物
    ，但因物之使用目的不能分割或契約訂有不分割之期限者，
    不在此限；分割之方法不能協議決定，或於協議決定後因消
    滅時效完成經共有人拒絕履行者，法院得因任何共有人之請
    求，命為下列之分配：①以原物分配於各共有人。但各共有
    人均受原物之分配顯有困難者，得將原物分配於部分共有人
    。②原物分配顯有困難時，得變賣共有物，以價金分配於各
    共有人；或以原物之一部分分配於各共有人，他部分變賣，
    以價金分配於各共有人，民法第823條第1項、第824條第2項
    分別定有明文。又裁判分割共有物，屬形成判決，法院定共
    有物之分割方法，固應斟酌當事人之聲明、共有物之性質、
    經濟效用及全體共有人之利益等，而本其自由裁量權為公平
    合理之分配，但並不受當事人聲明、主張或分管約定之拘束
    （最高法院93年度台上字第1797號民事裁判要旨參照），是
    共有物分割應審酌共有人之應有部分比例，各共有人之意願
    ，各共有人間有無符合公平之原則及整體共有人之經濟利益
    等因素為通盤考量，以求得最合理之分割方法。
  ㈢經查，兩造共有之系爭土地，應有部分各如附表所示，無因
    使用目的不能分割或約定不分割期限之限制，惟迄今仍無法
    就系爭土地之分割方法達成協議。又鄭金生為系爭土地之原
    共有人，應有部分為三十分之一，其於104年11月5日死亡，
    繼承人分別為被告郭明玉（配偶）、郭雲蔧（長女）、郭文
    傑（長男）、郭文慶（次男）等情，業據原告提出系爭土地
    登記謄本、鄭金生之除戶謄本、被告郭明玉等4人之戶籍謄
    本及繼承系統表（見本院卷第21頁及第67至77頁）在卷可稽
    ，且其等均未為拋棄繼承，業經本院查核屬實（見本院卷第
    141頁）。再依原告所提出系爭土地登記謄本（列印日期：1
    10年3月23日）所示，系爭土地所有權人仍登記為「鄭金生
    」所有（見本院卷第281至285頁），是被告郭明玉等4人尚
    未辦理繼承登記乙節應可認定。則原告以兩造不能協議分割
    ，訴請被告郭明玉等4人應就系爭土地被繼承人鄭金生之應
    有部分三十分之一辦理繼承登記，並請求裁判分割系爭土地
    ，洵屬有據，應予准許。
  ㈣有關系爭土地之分割方法，參照系爭土地之空照圖（見本院
    卷第171頁）所示，系爭土地略屬長方形，其上無地上物，
    無對外可通行之道路。依土地登記謄本所載，系爭土地使用
    分區為風景區；使用地類別為農牧用地（見本院卷第21頁）
    ，系爭土地之共有人共計11人，應有部分各如附表所示，如
    以實物分割之方式，分由各共有人各自取得按應有部分計算
    之土地，除原告應有部分比例為九分之七外，其餘被告可分
    得之比例均為三十分之一或三十六分之一，可分得面積各僅
    58平方公尺、49平方公尺（被告郭明玉等4人則公同共有58
    平方公尺），將系爭土地過於細分，而不利於該土地經濟利
    用。且無論如何分割，分割後之各部土地，仍將成為袋地，
    兩造彼此取得之土地又將面臨對外通行的問題，更將無法發
    揮土地經濟效用，實難擇定一實物分割之方法。又觀諸上開
    系爭土地登記謄本所載兩造取得所有權之登記原因，原告係
    買賣取得，其餘共有人均係繼承取得，取得原因各別，復無
    共有地上物在系爭土地上，應無部分分割或部分保持共有之
    必要。再者，原告應有部分比例最高，業已陳明請求變價分
    割，已到庭之被告鄭惠月之應有部分為三十六分之一，亦同
    意原告所主張之變價分割，連同原告之應有部分九分之七，
    合計其等應有部分已達三十六分之二十九，此外，無任何被
    告出面表示願承受全部土地，足認以民法第824條第1項第1
    款所定之原物分割方式，顯有困難，系爭土地顯不宜原物分
    割，採變價分割應屬適宜之分割方法。
  ㈣承上，考量系爭土地之共有人意願、各共有人取得所有權之
    原因、分割方案公平性、使用現況及土地坐落位置、形狀、
    面積，暨分割後各共有人所能取得之土地面積大小、日後通
    行問題、經濟效用及全體共有人之利益等因素，認系爭土地
    以原物分配於各共有人顯有困難，不宜以原物分割。本院認
    將系爭土地依民法第824條第 2項第2款前段規定予以變賣，
    所得價金按所有權應有部分比例分配予各共有人，並使有意
    願承購者得以適當之價格取得，而將該價金分配於共有人全
    體，實為該共有土地最適宜之分割方法。且各共有人亦得依
    民法第824條第7項規定於變賣共有物時，除買受人即為共有
    人外，共有人有依相同條件優先承買之權。如此，可使所有
    權狀態歸於單純，嗣後由變價後取得土地之新所有權人，對
    土地為一體性規劃利用，更能迅速解決紛爭，徹底消滅共有
    關係，為符合現行相關法規下唯一可行之分割方式。從而，
    系爭土地應變賣分割，將價金依兩造之應有部分配予兩造，
    方符合系爭土地整體利用之經濟效益，為最適當之分割方法
    。
四、末按因共有物分割、經界或其他性質上類似之事件涉訟，由
    敗訴當事人負擔訴訟費用顯失公平者，法院得酌量情形，命
    勝訴之當事人負擔其一部，民事訴訟法第80條之1定有明文
    。而查，分割共有物之訴，核其性質，兩造本可互換地位，
    本件原告起訴雖於法有據，然被告之應訴乃法律規定所不得
    不然，且本件分割結果，共有人均蒙其利，若由敗訴之被告
    負擔，顯失公允。是以，本院認本件訴訟費用，以兩造之應
    有部分比例負擔，並諭知主文第3項所示
五、據上論結：原告之訴為有理由，依民事訴訟法第385條第1項
    前段、第78條，第85條第2項，判決如主文。
中　　華　　民　　國　  110　　年　　4　　月　 　7　　日
                   民事第一庭  法  官  楊憶忠
以上正本係照原本作成。
如對本判決上訴，須於判決送達後20日內向本院提出上訴狀，如
委任律師提起上訴者，應一併繳納上訴審裁判費。
中　　華　　民　　國　  110　　年　　4　　月　 　9　　日
                               書記官  蘇美琴
附表
編號 姓  名 所有權應有部分比例 裁費判應分擔比例 1 鄭英清 1/36 同左 2 鄭惠月 1/36 同左 3 鄭主 1/30 同左 4 鄭金禕 1/30 同左 5 鄭信天 1/30 同左 6 鄭梅芳 1/30 同左 7 郭明玉 1/30（公同共有）（現仍登記為被繼承人鄭金生所有尚未為繼承登記） 同左，並由郭明玉等4人連帶負擔 8 郭文傑   9 郭文慶   10 郭雪蔧   11 孫月裡 7/9 同左  總計 1/1